【裁判字號】    98,重訴,183
【裁判日期】    981216
【裁判案由】    撤銷信託行為
【裁判全文】
臺灣臺北地方法院民事判決             98年度重訴字第183號
原      告  台新國際商業銀行股份有限公司
法定代理人  乙○○
訴訟代理人  己○○
            丙○○
被      告  戊○○
            甲○○
            丁○○
上列當事人間請求撤銷信託行為事件，本院於民國98年12月2日
言詞辯論終結，判決如下：
    主  文
被告戊○○與甲○○間就如附表一、二所示之不動產，於民國九
十七年三月六日所為之信託契約之債權行為，及於民國九十七年
三月十一日所有權移轉登記之物權行為均應予撤銷。
被告戊○○與丁○○間就如附表三所示之不動產，於民國九十七
年三月六日所為之信託契約之債權行為，及於民國九十七年三月
十二日所有權移轉登記之物權行為均應予撤銷。
被告戊○○應將如附表一、二所示之不動產，經臺北市大安地政
事務所於民國九十七年三月十一日以信託為登記原因所為之所有
權移轉登記予以塗銷。
被告戊○○應將如附表三所示之不動產，經臺北市大安地政事務
所於民國九十七年三月十二日以信託為登記原因所為之所有權移
轉登記予以塗銷。
訴訟費用由被告負擔。
    事實及理由
壹、程序部分：
一、原告法定代理人於起訴時原為蔡孟，繼於本院審理期間經
    財政部金融管理委員會於98年4月2日金管銀(六)字第09700509
    380號函核准採雙總經理制而變更法定理人為乙○○，業經
    聲請承受訴訟在卷（本院卷第124-130頁）可佐，經核無不
    合，應予准許。
二、被告戊○○、甲○○及丁○○經合法通知均未於最後言詞辯
    論期日到場，核無民事訴訟法第386條各款之情形，爰依原
    告之聲請，由其一造辯論而為判決。
貳、實體部分
一、原告主張：訴外人文強國際企業股份有限公司（下稱文強公
    司）於民國96年7月20日邀被告甲○○、丁○○及訴外人何
    貞儀為連帶保證人，與原告簽訂借款新台幣（下同）2,000
    萬元之授信合約書，訴外人文強公司、何貞儀、被告甲○○
    、丁○○並簽發票面金額為2,000萬元、到期日為97年2月29
    日之本票1紙以為擔保。嗣因文強公司自97年1月起即未依約
    繳款，尚有本金9,089,287元尚未清償，經原告以上開發票
    人等為相對人，向台灣士林地方法院聲請本票強制執行裁定
    ，經該法院以97年度票字第2879號裁定，上開本票票載金額
    2,000萬元中之12,401,968元即自97年2月29日起至清償日止
    ，按週年利率5.06％計算之利息，得為強制執行。詎被告甲○○、丁○○為逃避原告追討債務，竟於97年3月6日分別將
    其所有如附表一、二及三所示之不動產（下稱系爭不動產）
    ，與被告戊○○訂定信託契約，並於同年月11日、12日，分
    別將其所有如附表一、二及三所示之不動產（下稱系爭不動
    產）所有權，以信託登記為原因移轉登記予被告戊○○，顯
    係以無償行為遂行脫產之目的，而害及原告對被告甲○○、
    丁○○之債權。爰依信託法第6條第1項及民法第244條第1項
    規定，訴請撤銷被告間就系爭不動產所為之信託行為及移轉
    所有權行為，並請求被告戊○○塗銷其所有權移轉登記，將
    系爭不動產回復登記為被告甲○○、丁○○所有等語，並聲
    明：(一)被告戊○○與甲○○間就如附表一、二所示之不動產
    之信託行為及所有權移轉登記行為，均應予撤銷。(二)被告戊○○與丁○○間如附表三所示之不動產之信託行為及所有權
    移轉登記行為，均應予撤銷。(三)被告戊○○就附表一至三所
    示之不動產，以信託為登記原因所為之所有權移轉登記應予
    塗銷。
二、被告部分：
  (一)被告丁○○未於言詞辯論期日到場，亦未提出書狀作何聲明
    或陳述。
  (二)被告甲○○答辯稱：訴外人文強公司對原告之債務數額非高
    達原告所稱9,089,287元，且被告將系爭不動產設定信託非
    為詐害原告之債權，信託之目的係令受託人即被告戊○○處
    理被告之債務，與銀行商談還款，非如原告所稱為詐害其債
    權之意等語，並聲明：原告之訴駁回。
  (三)被告戊○○答辯稱：
  1.原告主張被告等三人所為系爭信託行為有害其債權，所謂債
    權係文強公司積欠原告債務9,089,287元，惟原告並未提出
    該貸款餘額、違約日期、利息計算方式、連帶保證人等實際
    欠款內容之詳細資料，故原告空言被告等之信託行為詐害原
    告之債權，實不可採。
  2.原告應先舉證被告有詐害行為，因債務人信託財產並非必生
    減少資力之結果，苟信託之財產係用以清償具有優先受償權
    之債務，則一方面減少其財產，一方面減少其債務，則對於
    普通債權人之原告，即難謂為詐害行為。被告戊○○受委託
    系爭信託行為之目的係為償還委託人之債務，防止遭受委託
    人之債權人不當強制執行造成信託財產價值之減損，此見被
    告等三人簽訂之信託合約第3條第2項、第4項即明，非如原
    告所稱係以詐害其債權為目的之信託行為。且倘縱容原告恣
    意主張撤銷權，不啻鼓勵權利濫用外，並同時禁止信託財產
    之受託人妥善管理、改良信託財產之相關權能。
  3.另被告甲○○、丁○○等係於97年3工12日、13日間辦理系
    爭信託，原告主張訴外人文強公司係於97年3月24日起未為
    還款，則被告甲○○、丁○○於信託時並非債務人，則無所
    謂詐害行為可言。故原告需舉證被告間為信託行為時，有致
    原告債權不能獲得清償不能或困難或遲延之狀態之事實，且
    於原告行使撤銷權時，債務人處於無資力狀態，方得訴請法
    院撤銷等語。並聲明：原告之訴駁回。
三、兩造不爭執事項：
  (一)被告甲○○、丁○○及訴外人何貞儀於96年7月26日出具連
    帶保證書，承諾願就訴外人文強公司對原告所負一切債務（
    以2,000萬元為限額）負連帶清償責任。惟文強公司向原告
    借款後，自97年1月起即未有依約繳款情事，所欠債務視為
    全部到期，積欠9,089,287元。
  (二)被告甲○○、丁○○於97年3月6日分別與被告戊○○簽訂信
    託契約書，再以信託為登記原因，將附表一、附表二及附表
    三所示系爭不動產移轉登記予被告戊○○。
  (三)原告於97年3月24日函請文強公司、被告甲○○、丁○○及
    訴外人何貞儀連帶清償前開債務。
四、本件之爭點為：
  (一)被告間就系爭土地所為之信託債權行為，是否有害於原告之
    債權？
  (二)原告訴請撤銷前開信託行為及所有權移轉登記之物權行為，
    並代位被告甲○○、丁○○訴請被告戊○○塗銷系爭土地之
    所有權移轉登記，有無理由？
五、得心證之理由
  (一)被告間就系爭土地所為之信託債權行為，是否有害於原告之
    債權？
  1.按信託法第6條第1項之撤銷權，依同法第7條規定，自債權
    人知有撤銷原因時起，1年間不行使而消滅，該項法定期間
    為除斥期間，其時間經過，權利即告消滅，非如消滅時效得
    因中斷或不完成之事由而延長，是此項除斥期間有無逾期，
    縱未經當事人主張或抗辯，法院亦應先為調查認定，以為判
    斷之依據。本件原告主張：文強公司自97年1月間起即未按
    依約清償貸款，經其於97年3月24日寄發存證信函請文強公
    司、被告甲○○、丁○○及訴外人何貞儀連帶清償前開債務
    ，然未獲置理，遂持上開本票向台灣士林地院聲請本票裁定
    獲准，嗣於97年4月24日向國稅局調閱財產所得資料，並向
    地政機關調閱被告間信託登記申請資料時，始發現被告甲○○、丁○○所有之系爭土地，均已在97年3月6日與被告戊○○訂定信託契約，並先後於97年3月11日及3月12日完成所有
    權移轉登記等語，業據其提出財產所得清單乙份為證（見本
    院卷第161頁），依其上列印日期為97年4月24日，自堪信為
    真實，則原告於98年3月13日提起本件訴訟，行使信託法第6
    條第1項之撤銷權，於法尚無不合。
  2.次按信託行為有害於委託人之債權人權利者，債權人得聲請
    法院撤銷之，信託法第6條第1項定有明文。所謂「有害於委
    託人之債權人之權利」，係指因信託行為，致債權人之權利
    不能獲得滿足，亦即因債務人之信託行為，而使債務陷於清
    償不能、或困難、或遲延之狀態而言，通說見解認為於有害
    行為時，債務人之他財產不足滿足一般債權人之事實為必要
    ，對於任何債權不以經強制執行而終未獲滿足為必要，苟有
    可認為縱為強制執行而難獲滿足之效果時，即得行使之。又
    信託財產既須移轉其權利於受託人而獨立存在，已非委託人
    之權利，對委託人之債權人而言，債務人之財產係全體債權
    人之總擔保，委託人之責任財產既有減少，自可能損害委託
    人之債權人，故倘債務人所為之信託行為有害於債權者，債
    權人即得聲請法院撤銷之。
  3.經查，文強公司於96年7月20日邀被告甲○○、丁○○及訴
    外人何貞儀為連帶保證人，與原告簽訂借款2,000萬元之授
    信合約書，訴外人文強公司、何貞儀、被告甲○○、丁○○
    並簽發同簽發同面額之本票乙紙作為付款之擔保，惟文強公
    司自97年1月起即未依約繳款，尚有本金9,089,287元尚未清
    償，經原告以上開發票人等為相對人，向台灣士林地方法院
    聲請本票強制執行裁定，經原告向士林地院聲請本票裁定獲
    核發96年度票字第12457號民事裁定確定在案等情，有授信
    合約書、連帶保證書、本票、文強公司授信歸戶查詢及士林
    地院簡易庭97年度票字第2879號民事裁定暨確定證明書等件
    在卷可稽（見本院卷第39-54、131-133頁），則被告甲○○
    、丁○○對於文強公司積欠原告之債務，自應負連帶清償責
    任，原告顯係被告甲○○、丁○○之債權人甚明。
  4.次查，依卷附被告甲○○之97年度稅務電子閘門財產所得調
    件明細表（見本院卷第199-209頁）所示，被告甲○○所有
    之責任財產雖包含土地計133萬元、投資額9002萬5190元，
    合計9136萬3059元，然被告甲○○對銀行之貸款及保證債務
    尚有7,650萬元迄未清償，有財團法人聯合徵信中心負債資
    訊查詢單可稽（本院卷第167-171頁），又被告甲○○上開
    投資額中之7039萬8800萬元係投資文強公司，而該公司自97
    年1月起已因營運困難，而無力清償積欠原告之前開債務，
    足見被告甲○○就文強公司部分之投資額，難認有何價值可
    言，則扣除該部分投資額後，被告甲○○之責任財產顯不能
    滿足前開債權；另被告丁○○所有之責任財產則有汽車及投
    資共8,682,750元，有97年度稅務電子閘門財產所得調件明
    細表可參（見本院卷第191頁），而被告丁○○對銀行之貸
    款及保證債務尚有53,673, 000元迄未清償，亦有財團法人
    聯合徵信中心負債資訊查詢單可稽（本院卷第188-198頁）
    ，又被告丁○○上開投資額中之750萬元係投資文強公司，
    如前所述，該公司已因營運困難而無力清償債務，是被告丁○○就文強公司部分之投資額，難認有何價值可言，則扣除
    該部分投資額後，被告丁○○之責任財產亦顯不能滿足前開
    債權。從而，被告甲○○、丁○○將系爭土地以信託為原因
    ，移轉登記予被告戊○○，確已使被告甲○○、丁○○之責
    任財產減少，致有害於原告之權利至明。
  5.被告雖抗辯：被告甲○○、丁○○係於原告在97年3月24日
    發存證信函催討時始負保證責任，而被告甲○○、丁○○將
    系爭土地信託予被告戊○○時，原告尚非被告甲○○、丁○○之債權人，自不得行使撤銷權云云，惟按保證債務之所謂
    連帶，係指保證人與主債務人負同一債務，對於債權人各負
    全部給付之責任者而言，此觀諸民法第272條第1項之規定即
    明，故連帶保證與普通保證不同，並無民法第745條之先訴
    抗辯權，債權人得對債務人或連帶保證人同時或先後請求全
    部或一部之給付。準此而論，被告甲○○、丁○○於96年7
    月26日與原告簽訂連帶保證契約，及同日簽發上開本票時，
    即負有擔保文強公司2000萬元貸款債務清償之義務，並非俟
    原告屆期未獲受償，並通知被告甲○○、丁○○履行債務時
    ，始負保證責任，且被告甲○○、丁○○之財產本即為全體
    債權人之總擔保，雖被告間於97年3月6日就系爭土地成立信
    託契約時，原告尚未向被告甲○○、張秋凰催討債務，然被
    告甲○○、丁○○就系爭土地所為之信託行為，仍屬有害於
    其債權人即原告之權利甚明，是被告以渠等就系爭土地成立
    信託契約，係在原告通知被告甲○○、丁○○應負保證責任
    前為由，主張原告不得行使撤銷權云云，尚非可採。
  (二)原告訴請撤銷前開信託行為及所有權移轉登記之物權行為，
    並代位被告甲○○、丁○○訴請被告戊○○塗銷系爭土地之
    所有權移轉登記，有無理由？
  1.按債權人依民法第244條第1項或第2項之規定，聲請法院撤
    銷詐害行為時，得並聲請命受益人或轉得人回復原狀，民法
    第244條第4項定有明文，又信託法第6條第1項為民法第244
    條第1項、第2項之特別規定。準此，原告主張依信託法第6
    條第1項撤銷登記行為時，自應類推適用民法第244條第4項
    之規定，得並聲請命受益人或轉得人回復原狀。
  2.經查，被告間就系爭土地所為之信託行為，既屬有害於被告
    甲○○、丁○○之債權人即原告之權利，已如前述，則原告
    依信託法第6條第1項規定，訴請撤銷被告間就系爭土地所為
    之信託債權行為，與所有權移轉登記之物權行為，核屬有據
    。又被告間就系爭土地所為之信託債權行為及移轉登記之物
    權行為既經撤銷，即視為自始無效，則原告自得本於被告甲○○、丁○○之債權人地位，依民法第242條、第767條規定
    ，代位被告甲○○、丁○○訴請被告戊○○塗銷前開所有權
    移轉登記，從而，原告請求被告戊○○應將系爭土地以信託
    為原因所為之所有權移轉登記予以塗銷，亦屬有據。
六、綜上所述，被告甲○○、丁○○於96年7月20日簽訂連帶保
    證契約後，與原告之債權債務關係即已發生，其所有之財產
    即為原告債權之總擔保，被告甲○○、丁○○分別於97年3
    月11日、同年月12日將如附表一、二及三所示之土地以信託
    為原因移轉登記予被告戊○○所有時，原告確為被告甲○○
    、丁○○之債權人，是以，被告間就系爭土地所為之信託行
    為，既使被告甲○○、丁○○之責任財產減少，致不能滿足
    原告前開債權，自屬有害於原告之權利。從而，原告依信託
    法第6條第1項規定，訴請撤銷被告間就如附表一、二及三所
    示之土地，於97年3月6日所為信託契約之債權行為，及於97
    年3月、3月12日完成所有權移轉信託登記之物權行為，並訴
    請被告戊○○應將系爭土地於97年3月11日及3月12日經臺北
    市大安地政事務所，以信託為原因所為之所有權移轉登記塗
    銷，均為有理由，應予准許。
七、本件事證已臻明確，兩造其餘攻擊防禦方法及所提證據，核
    與本件判決結果不生影響，爰不另一一論述，併予敘明。
八、據上論結，本件原告之訴為有理由，依民事訴訟法第78條、
    第385條第1項，判決如主文。
中    華    民    國    98    年    12    月    16    日
                民事第五庭    審判長法  官  薛中興
                                    法  官  胡宏文
                                    法  官  莊書雯
以上正本係照原本作成
如對本判決上訴，須於判決送達後20日內向本院提出上訴狀
中    華    民    國    98    年    12    月    16    日
                                    書記官  謝梅琴
附表一
┌─────────────────────────────┐
│原所有權人：甲○○；受託人：戊○○                        │
│97執全乙字第2132號假處分                                  │
├──────────────┬──┬──┬──┬─────┤
│土地座落                    │    │    │面積│          │
├───┬────┬──┬──┤地號│地目├──┤權利範圍  │
│縣  市│鄉鎮市區○ 段 ○○段│    │    │平方│          │
│      │        │    │    │    │    │公尺│          │
├───┼────┼──┼──┼──┼──┼──┼─────┤
│臺北市│大安區  │復興│一  │613 │ 建 │ 6  │10,000分之│
│      │        │    │    │    │    │    │105       │
├───┼────┼──┼──┼──┼──┼──┼─────┤
│臺北市│大安區  │復興│一  │614 │ 建 │312 │10,000分之│
│      │        │    │    │    │    │    │105       │
├───┼────┼──┼──┼──┼──┼──┼─────┤
│臺北市│大安區  │復興│一  │616 │ 建 │1496│10,000分之│
│      │        │    │    │    │    │    │105       │
├───┼────┼──┼──┼──┼──┼──┼─────┤
│臺北市│大安區  │復興│一  │618 │ 建 │701 │10,000分之│
│      │        │    │    │    │    │    │105       │
├───┼────┼──┼──┼──┼──┼──┼─────┤
│臺北市│大安區  │復興│一  │620 │ 建 │208 │10,000分之│
│      │        │    │    │    │    │    │105       │
└───┴────┴──┴──┴──┴──┴──┴─────┘
┌──┬────┬────┬─────┬──────┬───┐
│    │        │        │          │建物面積    │      │
│    │        │        │          │（㎡）      │      │
│    │        │        │          ├──┬───┤      │
│    │        │        │建築式樣主│樓層│附屬建│權利  │
│建號│基地座落│建物門牌│要建築材料│面積│物主要│範圍  │
│    │        │        │及房屋層數│合計│建築材│      │
│    │        │        │          │    │料及用│      │
│    │        │        │          │    │途    │      │
├──┼────┼────┼─────┼──┼───┼───┤
│1394│臺北市大│臺北市大│鋼筋混凝土│8樓 │陽台  │復興段│
│    │安區復興│安區大安│造12層    │    │      │一小段│
│    │段一小段│路1段75 │          │    │      │1453建│
│    │0616、  │巷7號8樓│          │148.│26.18 │號面積│
│    │0618、  │之3     │          │36㎡│㎡    │2,188.│
│    │0620地號│        │          │    │      │75㎡  │
│    │        │        │          │    │      │權利範│
│    │        │        │          │    │      │圍    │
│    │        │        │          │    │      │10,000│
│    │        │        │          │    │      │分之  │
│    │        │        │          │    │      │102   │
└──┴────┴────┴─────┴──┴───┴───┘
附表二
┌─────────────────────────────┐
│原所有權人：甲○○；受託人：戊○○                        │
├──────────────┬──┬──┬──┬─────┤
│土地座落                    │    │    │面積│          │
├───┬────┬──┬──┤地號│地目├──┤權利範圍  │
│縣  市│鄉鎮市區○ 段 ○○段│    │    │平方│          │
│      │        │    │    │    │    │公尺│          │
├───┼────┼──┼──┼──┼──┼──┼─────┤
│臺中市│北  區  │邱厝│    │20  │ 建 │1798│10,000分之│
│      │        │子  │    │    │    │    │67        │
├───┼────┼──┼──┼──┼──┼──┼─────┤
│臺中市│北  區  │邱厝│    │21- │ 建 │258 │10,000分之│
│      │        │子  │    │74  │    │    │67        │
├───┼────┼──┼──┼──┼──┼──┼─────┤
│臺中市│北  區  │邱厝│    │21- │ 建 │33  │10,000分之│
│      │        │子  │    │339 │    │    │67        │
├───┼────┼──┼──┼──┼──┼──┼─────┤
│臺中市│北  區  │邱厝│    │21- │ 建 │32  │10,000分之│
│      │        │子  │    │362 │    │    │67        │
├───┼────┼──┼──┼──┼──┼──┼─────┤
│臺北市│北  區  │邱厝│    │21- │ 建 │20  │10,000分之│
│      │        │子  │    │365 │    │    │67        │
└───┴────┴──┴──┴──┴──┴──┴─────┘
┌──┬────┬────┬─────┬──────┬───┐
│    │        │        │          │建物面積    │      │
│    │        │        │          │（㎡）      │      │
│    │        │        │          ├──┬───┤      │
│    │        │        │建築式樣主│樓層│附屬建│權利  │
│建號│基地座落│建物門牌│要建築材料│面積│物主要│範圍  │
│    │        │        │及房屋層數│合計│建築材│      │
│    │        │        │          │    │料及用│      │
│    │        │        │          │    │途    │      │
├──┼────┼────┼─────┼──┼───┼───┤
│6071│臺中市北│臺中市北│鋼筋混凝土│10樓│      │邱厝子│
│    │區邱厝子│區進化北│造20層    │    │      │段6103│
│    │段20地號│路238號 │          │    │      │建號面│
│    │        │10樓之2 │          │126.│      │積7,46│
│    │        │        │          │53㎡│      │4.42  │
│    │        │        │          │    │      │㎡權利│
│    │        │        │          │    │      │範圍10│
│    │        │        │          │    │      │,000  │
│    │        │        │          │    │      │分之  │
│    │        │        │          │    │      │84    │
│    │        │        │          │    │      │      │
└──┴────┴────┴─────┴──┴───┴───┘
附表三
┌─────────────────────────────┐
│原所有權人：丁○○；受託人：戊○○                        │
├──────────────┬──┬──┬──┬─────┤
│土地座落                    │    │    │面積│          │
├───┬────┬──┬──┤地號│地目├──┤權利範圍  │
│縣  市│鄉鎮市區○ 段 ○○段│    │    │平方│          │
│      │        │    │    │    │    │公尺│          │
├───┼────┼──┼──┼──┼──┼──┼─────┤
│臺北縣│板橋市  │永安│    │102 │ 建 │105.│5之2      │
│      │        │    │    │    │    │24  │          │
└───┴────┴──┴──┴──┴──┴──┴─────┘
┌──┬────┬────┬─────┬──────┬───┐
│    │        │        │          │建物面積    │      │
│    │        │        │          │（㎡）      │      │
│    │        │        │          ├──┬───┤      │
│    │        │        │建築式樣主│樓層│附屬建│權利  │
│建號│基地座落│建物門牌│要建築材料│面積│物主要│範圍  │
│    │        │        │及房屋層數│合計│建築材│      │
│    │        │        │          │    │料及用│      │
│    │        │        │          │    │途    │      │
├──┼────┼────┼─────┼──┼───┼───┤
│1152│臺北縣板│臺北縣板│鋼筋混凝土│1樓 │      │全部  │
│    │橋市永安│橋市龍興│造4層     │    │      │      │
│    │段102地 │街99巷41│          │71㎡│      │      │
│    │號      │號      │          │    │      │      │
├──┼────┼────┼─────┼──┼───┼───┤
│1153│臺北縣板│臺北縣板│鋼筋混凝土│2樓 │      │全部  │
│    │橋市永安│橋市龍興│造4層     │    │      │      │
│    │段102地 │街99巷41│          │71㎡│      │      │
│    │號      │之1號   │          │    │      │      │
└──┴────┴────┴─────┴──┴───┴───┘

司法院資訊處製作；財團法人民間司法改革基金會備份。
